【裁判字號】    93,上,783
【裁判日期】    950328
【裁判案由】    塗銷所有權移轉登記
【裁判全文】
臺灣高等法院民事判決                   93年度上字第783號
上  訴  人  乙○○
            甲○○
共      同
訴訟代理人  李玉海律師
            葉秀美律師
複 代理 人  周珮琦律師
被 上訴 人  丁○○○
            戊○○
            己○○
            丙○○
共      同
訴訟代理人  黃韾慧律師
            張勝傑律師
            顏華歆律師
上列當事人間塗銷所有權移轉登記事件，上訴人對於中華民國93
年7月12日臺灣板橋地方法院92年度訴字第1014號第一審判決提
起上訴，被上訴人戊○○並為訴之追加，本院於95年3月14日言
詞辯論終結，判決如下：
    主      文
原判決關於命上訴人連帶給付被上訴人戊○○新臺幣五萬元本息
，及該部分假執行之宣告，暨訴訟費用之裁判均廢棄。
上廢棄部分，被上訴人戊○○在第一審之訴及其假執行之聲請均
駁回。
其餘上訴駁回。
被上訴人戊○○追加之訴及其假執行之聲請均駁回。
第一、二審訴訟費用由上訴人甲○○負擔百分之九十八，餘由被
上訴人戊○○負擔。追加之訴訴訟費用由被上訴人戊○○負擔。
    事實及理由
甲、程序方面：
一按於第二審為訴之變更、追加或提起反訴，非經他造同意，不
  得為之。但民事訴訟法第255條第1項第2款至第6款情形，不在
  此限，同法第446條第1項定有明文。被上訴人戊○○於原審依
  民法第184條、第185條規定請求上訴人連帶給付新臺幣（下同
  ）5萬元本息，原審判命上訴人如數連帶給付戊○○5萬元本息
  ，戊○○於本院擴張請求為上訴人應連帶給付393,312元本息
  ，故於先位聲明請求上訴人再連帶給付343,312元本息，備位
  聲明請求上訴人連帶給付393,312元本息，核屬民事訴訟法第
  255 條第1項第3款「擴張應受判決事項之聲明」，合於上開規
  定，應准其擴張聲明。
二另按所謂預備之合併，即原告預慮其提起之先位之訴無理由，
  同時提起預備之訴，以備先位之訴無理由時，得就預備之訴受
  有理由之判決，此時，法院應依原告所列聲明之順序，依次審
  判之，即應就先位之訴先為審判，必待先位之訴無理由時，始
  得就預備之訴為裁判。被上訴人之先位聲明：「被告（上訴人
  ）甲○○應將附表所示不動產以買賣為原因於民國91年3月4日
  向臺北縣三重地政事務所辦理之所有權移轉登記予以塗銷。被
  告（上訴人）甲○○、乙○○應連帶給付原告（被上訴人）戊
  ○○5萬元及自民國92年5月29日起至清償日止，按年息5％計
  算之利息」，既經原審認為有理由而判決勝訴，原審即無庸就
  備位聲明為裁判。惟因二者具不可分之關係，上訴人就其敗訴
  之先位之訴提起上訴，其效力及於備位之訴部分，被上訴人備
  位之訴亦生移審之效力。本院如認上訴人就先位之訴之上訴為
  無理由，自無庸就備位之訴為裁判；然如認上訴人就先位之訴
  之上訴為有理由時，即須就備位之訴為裁判。
乙、得心證之理由：
一被上訴人起訴主張：上訴人乙○○於91年1月26日上午9時25分
  許，騎乘GFU－696號機車，在臺北縣三重市○○路2之1號前之
  行人穿越道擦撞趙有信，致趙有信顱內骨折嚴重出血死亡，經
  檢察官以過失致人於死罪嫌提起公訴在案。乙○○為逃避賠償
  責任，旋於91年2月5日與其兄即上訴人甲○○虛偽訂立買賣契
  約，在伊等已獲准對其財產為假扣押並強制執行之際，將所有
  如附表所示之不動產（下稱系爭不動產），於91年3月4日移轉
  登記予甲○○，致伊等之假扣押裁定無從執行。上訴人上開以
  虛偽買賣方式就系爭不動產所為之買賣及其移轉登記行為均屬
  無效。縱認上訴人上開移轉登記行為非通謀虛偽意思表示，然
  乙○○上開過失致趙有信於死，伊等為趙有信之配偶、子女，
  支出醫療費28萬元、殯葬費127萬元，另被上訴人丁○○○受
  有扶養之損害91萬餘元，若加計伊等得請求之精神慰撫金，遠
  超過乙○○之總財產，上訴人明知乙○○之財產不足清償前述
  債務，仍將乙○○之全部財產出售予甲○○，且買賣價金僅收
  取60萬元，其餘價款迄今未收取，甲○○就所餘190萬元價款
  ，僅承認70萬元，上訴人間之買賣行為，致伊等追償無門，自
  屬有害於伊等之債權。另被上訴人戊○○提供200萬元之擔保
  金就系爭不動產聲請假處分，免甲○○再度脫產，此屬上訴人
  侵權行為所致之損害，自91年5月至92年2月提起本件訴訟止，
  依年息5％計算，加上假處分之執行費用，戊○○之損害已超
  過5萬元。爰依民法第184條、185條、第242條之規定提起先位
  之訴，求為命(一)甲○○應將系爭不動產以買賣為原因於91
  年3月4日向臺北縣三重地政事務所辦理之所有權移轉登記予以
  塗銷、(二)上訴人連帶給付戊○○5萬元，及自92年5月29日加計
  法定遲延利息之判決；另依民法第244條、第184條、第185條
  之規定提起備位之訴，求為命(一)上訴人就系爭不動產所為買賣
  之債權行為及所有權移轉之物權行為，應予撤銷、(二)甲○○應
  將系爭不動產以買賣為原因於91年3月4日向臺北縣三重地政事
  務所辦理之所有權移轉登記予以塗銷、(三)上訴人連帶給付戊○
  ○5萬元，及自92年5月29日加計法定遲延利息之判決。
  上訴人則以：乙○○於車禍發生後積極擬與被上訴人和解，然
  未獲置理，被上訴人於調解期日拒不出席，並就乙○○財產聲
  請假扣押、假處分，使系爭不動產買受人即甲○○無法申請低
  利率貸款，乙○○預備和解之買賣價金亦無著落。被上訴人復
  提起附帶民事訴訟，請求乙○○賠償1千餘萬元之賠償金，乙
  ○○表示資力未逮後，更提起偽造文書之告訴，欲迫使接受其
  條件。乙○○非為脫產而與甲○○就系爭不動產成立買賣契約
  ，實係為籌備和解金而為。系爭不動產之買賣價金高於市價，
  非被上訴人所稱虛偽訂約、詐害被上訴人債權，被上訴人不得
  行使民法第244條之撤銷權，伊等間之買賣既屬事實，當不構
  成侵權行為，被上訴人支出之假扣押、假處分費用，與伊等間
  買賣行為無直接因果關係，不得請求伊等連帶賠償云云，資為
  抗辯。
二原審依被上訴人先位之訴，判命(一)甲○○應將系爭不動產以買
  賣為原因於民國91年3月4日向臺北縣三重地政事務所辦理之所
  有權移轉登記予以塗銷、(二)上訴人連帶給付戊○○5萬元，及
  92年5月29日起至清償日止，按年息5％計算之利息。上訴人就
  其敗訴之先位之訴提起上訴，聲明：
  (一)原判決廢棄。
  (二)被上訴人在第一審之訴及其假執行之聲請均駁回。
  (三)被上訴人追加之訴、備位之訴及其假執行之聲請均駁回。
  被上訴人於原審備位之訴生移審效力，有如前述，被上訴人戊
  ○○並主張其支出200萬元擔保提存金利息暨假扣押裁判費、
  執行費用等損害已增至393,312元，而為訴之追加，並聲明：
  (一)先位聲明：
    1.上訴駁回。
    2.上訴人應再連帶給付被上訴人戊○○343,312元，及自95
      年1月11日起至清償日止，按年息5%計算之利息。
  (二)備位聲明：
    1.上訴人就附表所示之不動產所為買賣之債權行為及所有權
      移轉之物權行為，應予撤銷。
    2.甲○○應將前項不動產以買賣為原因於91年3月4日向臺北
      縣三重地政事務所辦理所有權之移轉登記予以塗銷。
    3.上訴人應連帶給付被上訴人戊○○393,3122元，及其中5
      萬元，自92年5月29日起，其餘343,312元自95年1月11日
      起，均至清償日止，按年息5%計算之利息。
三按第三人主張表意人與相對人通謀而為虛偽意思表示者，該第
  三人固應就其所主張之事實負舉證之責任，惟茍能證明間接事
  實，且該間接事實與要件事實間，依經驗法則及論理法則已足
  推認其因果關係存在者，即無不可，非以直接證明要件事實為
  必要。本件被上訴人主張上訴人間之系爭不動產買賣行為係通
  謀虛偽意思表示一節，提出檢察官起訴書、假扣押裁定、系爭
  不動產登記謄本、查詢資料、假處分裁定、乙○○戶籍謄本、
  中國信託商業銀行（下稱中信銀行）函等件為證（原審卷第12
  -33頁）。上訴人就乙○○於上揭時地擦撞趙有信致死，其於
  91年2月4日與甲○○簽訂買賣契約，將所有系爭不動產以250
  萬元之價金售予甲○○，並於91年3月4日移轉登記予甲○○等
  情不爭執，惟否認該買賣為通謀虛偽。經查：
  (一)乙○○將所有系爭不動產售予甲○○，計簽訂2份不動產買
    賣契約書。其中如附表（土地部分）編號1、2所示土地，權
    利範圍應有部分各1/5，及如附表（建物部分）編號1所示建
    物（含頂樓增建建物全部），買賣價金180萬元，除60萬元
    於91年2月4日簽約當日給付外，餘120萬元約定於貸款撥放
    當日給付（下稱第1份契約）。另如附表（土地部分）編號1
    、2所示土地，權利範圍應有部分各1/20、編號3所示土地權
    利範圍應有部分1/16，及如附表（建物部分）編號2、3所示
    建物，權利範圍應有部分各1/4，買賣價金70萬元，並約定
    70萬元應於地政機關產權登記完成90日內給付（下稱第2份
    契約），有不動產買賣契約2份在卷可稽（原審卷第127-132
    頁）。另證人即負責本件買賣契約撰寫及辦理移轉登記手續
    之代書張小燕於上訴人被訴偽造文書等刑事案件（下稱偽造
    文書刑案）到場證稱：「（〔（提示91他字第3033號偵查卷
    第51至57頁之買賣契約）該契約是否由你所擬定？〕是的，
    是於91年2月日庭上之被告（上訴人）二人來我‧‧‧事務
    所委託我辦理‧‧‧當時是弟弟就是被告（上訴人）乙○○
    出了一些事情，要籌錢，所以要賣房地給哥哥被告（上訴人
    ）甲○○‧‧‧91年2月4日是簽私契，91年2月5日是簽公契
    ，2月6或7日申報稅金‧‧‧」、「（他們是否有提到貸款
    之事？如何貸款？金額多少？）是在91年2月4日他們二人有
    提到貸款之事，我告訴他們系爭房屋的坪數很小，所以承作
    的銀行不多‧‧‧貸款是買賣價金支付的一部分，因為買方
    甲○○沒有這麼多的現金，買賣價金5樓的部分是180萬元，
    另外還有持分的部分就是兩個4樓的部分合計是70萬元，預
    計要貸款是180萬元（5樓的部分是要貸款120萬元，4樓的持
    分部分不能貸款，所以甲○○要用自己的房子來貸款），甲
    ○○自己支付現金60萬元給乙○○，他真的有支付，他有拿
    存摺給我看，因為這樣才可以用印」、「‧‧‧91年4月初
    左右，我有向世華銀行北三重分行申請貸款，我用上開買賣
    契約的5樓，包括甲○○的房子去貸款，我是申請總共180萬
    元‧‧‧」在卷（見原審偽造文書刑案影印卷內92年6月19
    日筆錄）。依上開筆錄及上開2份契約內容，顯然第1份契約
    未付之120萬元，買受人甲○○係以其買受之標的物即如附
    表（建物部分）編號1所示建物及坐落基地向銀行設定抵押
    貸款120萬元，並以銀行核撥之貸款做為價金之給付；第2份
    契約之70萬元價金，甲○○欲以自有之另筆不動產向銀行設
    定抵押貸款60萬元之方式籌措買賣價金。
  (二)然系爭2份契約簽訂迄今已有4年餘，買受人甲○○除於簽約
    時給付第1份契約之買賣價金頭期款60萬元外，並未依約履
    行其餘事項，出賣人乙○○則無視自己名下不動產在僅取得
    60萬元價金後即喪失所有權，任令此一損害發生並持續存在
    ，既未追究甲○○違約情事，復未催告甲○○繼續履約。且
    出賣人乙○○迄今仍居住於附表（建物部分）編號1所示建
    物內，為上訴人自認在卷，已與常情有悖。況就乙○○於出
    售建物後為何仍得繼續占用該屋一節，甲○○係稱：「事實
    上我只取得房子的所有權狀，房子因為價金還沒有付完，也
    沒有交屋給我」，乙○○則稱：「因為房子雖然出賣給甲○
    ○，但是他把房子借給我住」（原審卷第206、247頁），亦
    有矛盾。
  (三)乙○○雖辯稱其於肇事後亟欲與被害人和解，於向調解委員
    會請教後，得知車禍賠償金約200餘萬元，方以高於市價之
    金額將系爭不動產出售予甲○○，目的係為籌措賠償金。嗣
    因系爭不動產遭假處分，致不能繼續辦理後續貸款事宜，無
    法取得價金以供賠償云云。然上訴人自91年2月4日簽立2份
    契約迄今已逾4年，除聲請強制汽車責任保險理賠而由保險
    公司將理賠金給付被害人家屬外，未見乙○○個人給付分文
    予被上訴人等，即就被上訴人自承已於簽約當日交付之價金
    60萬元，全未交付被上訴人等，已見乙○○所言非實。況第
    1份契約之總價為180萬元，除付現金60萬元外，另120萬元
    以貸款支付，雙方並約定應自過戶完成或完稅時起算3週內
    辦妥融資貸款手續（原審卷第128頁背面）。查系爭不動產
    係於91年3月4日完成移轉登記（如前述登記謄本之記載），
    完稅日期為91年2月22日（原審卷第93-100頁），若依契約
    以移轉登記即過戶登記日期91年3月4日起算3週，甲○○最
    遲應於91年3月25日辦妥貸款撥交房價尾款，距91年4月12日
    法院完成假處分查封，尚有充裕時間可完成銀行貸款手續。
    另就第2份契約而言，因該標的物非權利範圍全部，無法辦
    理貸款，故甲○○原即欲以自有之不動產向銀行設定抵押貸
    款60萬元之方式籌措買賣價金，已如前述，顯見受假處分影
    響者僅為第1份契約而已，第2份契約更不受任何影響。此外
    ，證人即世華銀行北三重分行承辦人員夏志強於偽造文書刑
    案證稱：「‧‧‧當時他們是拿5樓與1樓，以及該2層樓所
    在之土地設定抵押‧‧‧他們是要向我們申請貸款180萬元
    ，其中一樓是80萬元，5樓是100萬元‧‧‧我們以七成計算
    ，預計貸款給他們180萬元，後來我打電話給張代書，她說
    房子被查封，所以不用辦了」（原審偽造文書刑案92年7 月
    21日筆錄）。堪認甲○○以其自有所有坐落臺北縣三重市○
    ○街65號1樓建物及其坐落基地向銀行貸款部分，銀行業已
    核准並預計貸予80萬元，此部分應不受假處分影響，本可賡
    續進行。乃上訴人竟拒不依誠信履約申貸，致系爭不動產遭
    假處分而無法貸款，或於銀行同意核貸後逕予中止，自難據
    此即為上訴人有利之認定。是上訴人此部分所辯，純屬推卸
    責任搪塞之詞，不足採信。
  (四)再者，乙○○如確係為與被害人和解而籌措賠償費用，並不
    惜將名下全部不動產，甚至包括自己所賴以居住附表（建物
    部分）編號1之建物出售，則其對買賣所取得之價金，理應
    格外珍惜，謹慎保存，以利日後賠償之用。然依其於本院刑
    事庭審理偽造文書刑案時陳稱：「六十萬元甲○○轉到我戶
    頭後，我拿著六十萬與我家人到醫院找對方，希望讓對方應
    急，對方不理會，請我離開‧‧‧六十萬元還在我身上」等
    語觀之（本院92年度上易字第2709號刑事卷宗92年10月28日
    筆錄），顯然該60萬元於該日仍然存在，並未花用。惟被上
    訴人於91年6月間假扣押被告乙○○銀行帳戶帳款時，僅扣
    得被告乙○○於中信銀行北三重分行帳戶存款21,107元，並
    未扣得該60萬元款項，有中信銀行91年6月28日中信銀作業
    910 1224619號函在卷可考（原審卷第33頁）。乙○○於91
    年2月4日取得60萬元後既未賠償被害人或其家屬，又自稱未
    予花用，但被上訴人於其得款4個月後為假扣押時卻未能扣
    得該款，則甲○○所匯之60萬元款項究係何在，仍有可疑。
    況乙○○嗣於93年2月19日原審言詞辯論時，陳稱該60萬元
    因給付律師費及生活費已花用殆盡，若於本院上開刑事庭審
    理時所言屬實，該60萬元於92年10月28日應仍存在，其竟於
    短短4個月間即將60萬花用完畢，以其自陳月薪僅2或3萬元
    之收入觀之，如此花費，顯屬揮攉，與其辯稱變賣名下全部
    不動產係為賠償被害人損害之初衷難謂相符。又乙○○係於
    91年1月26日撞傷被害人趙有信，趙有信受傷後遲至同年2月
    8日不治死亡，乙○○於肇事後九日內即將名下全部不動產
    以250萬元出售其兄甲○○，斯時被害人趙有信尚未亡故，
    乙○○竟稱調解委員會人員告知被害人死亡之情形賠償金額
    約200餘萬元，顯無所據，衡情亦無可能。
  (五)甲○○又辯稱其就系爭不動產買賣仍有履約誠意，有其嗣後
    貸得130萬元可稽云云。然其國泰世華商業銀行北三重分行
    存款帳號000000000000號，自91年至93年之存款往來明細資
    料顯示，該行於92年10月28日撥（貸）款130萬元至甲○○
    上開帳戶，嗣甲○○以該銀行同一存款帳號，於93年1月6日
    有摺轉支842,825元入國泰世華商業銀行蘆洲分行業務專戶
    帳戶，清償訴外人王進賢原欠之房屋貸款債務，以充抵甲○
    ○向王進賢購買另6筆不動產之部分價金。是甲○○前開貸
    得130萬元，係用於購置其他訴外不動產之用，與本件系爭
    事項無關，故無從證明甲○○仍有履約之意。
  (六)甲○○再辯稱其已另給付663,169元予乙○○云云，並提出
    轉帳明細收據7紙為證。然依該7紙轉帳單所載（原審卷第21
    8-224頁），甲○○係利用自動提款機以轉帳方式，於91年
    10月7日、91年10月9日分依序轉帳83,169元、8萬元，另於
    92年11月6日分計5次共轉帳50萬元（每次10萬元）。甲○○
    既稱上開應給付之買賣價金係向銀行貸款而得，衡諸常情，
    應於受領貸款後一次、整筆給付。甲○○卻以轉帳方式為之
    ，且第1次與最後一次轉帳時間相隔長達一年之久，轉帳金
    額又有「83,169元」等畸零數目，均與常情不符。如另參以
    乙○○自承上開轉帳款中匯至其日盛銀行帳戶款83,169元部
    分，係因積欠信用卡債務，委由甲○○直接匯入，用以積欠
    之信用卡債務云云（原審卷第246頁），益證甲○○辯稱上
    開663,169元之轉帳款項係買賣價金之支付，與事實不符，
    不足採信。況上開自動提款機轉帳明細收據7紙與其他資金
    往來等，均未據上訴人舉證證明該等資金來往與上訴人間系
    爭不動產買賣價金之給付有何相關性。而甲○○於92年11
    月7日自中信銀行000000000000號帳戶轉帳5筆各10萬元，存
    入乙○○在同銀行000000000000號帳戶（本院卷(二)162-164
    頁）後，乙○○隨即將該款項部分轉為繳納訴外人王進賢之
    信用卡債務〔92年11月20日以ATM轉帳54,275元匯入訴外人
    王進賢之聯邦商業銀行信用卡帳戶卡號0000-0000-0000-000
    0；另於92年11月26日再以ATM轉帳58,136元匯入訴外人王進
    賢之遠東國際商業銀行信用卡帳戶卡號0000-0000-0000-000
    0（本院卷(二)第166-167、168-171頁）〕，用以抵償甲○○
    向訴外人王進賢購買不動產（92年10月28日立約買賣移轉三
    重市○○○段菜寮小段474-43地號等6筆不動產（本院卷
    (二)第181-219頁）價金之一部分，上訴人上開所為此等資金
    往來，與本件系爭不動產之買賣完全無關。此益證乙○○辯
    稱其中信銀行存款帳帳號000000000000 0 號，於93年1月5
    日跨行轉帳10萬元入甲○○之國泰世華商業銀行北三重分行
    存款帳號第000000000000號，係借款與訴外人王進賢云云，
    非屬實在。退步言之，縱認甲○○確有支付663,169元予乙
    ○○，與雙方買賣價金仍有相當差距，無從為其有利認定之
    依據。
  (七)又系爭兩份買賣契約總價款共計250萬元，扣除簽約時給付
    之60萬元後 (縱認已另付663,169元，亦餘1,236,831元未付
    )，尚有190萬元價金未為給付，但甲○○於被上訴人強制執
    行假扣押債務人乙○○對其之買賣價金債權時，卻僅承認其
    中之70萬元，嗣甚拒絕承認乙○○對其所有之其餘買賣價金
    債權（原審卷第505、206頁），甲○○所辯，顯與一般契約
    當事人均嚴守契約規定並據實向執行法院陳報債權者，有所
    不符。再前開經假扣押在案之70萬元債權僅係被上訴人依保
    全程序所為之保全行為而己，尚難據以逕認甲○○已依約給
    付70萬元買賣價金，甲○○以此做為其有依約履行系爭買賣
    契約後續之價金給付，亦有誤會，併予敘明。
  (八)綜上，乙○○於前揭車禍肇事後第9日，被害人尚未死亡，
    損害額亦未確定時，即與其兄甲○○簽訂買賣契約，將名下
    所有全部之系爭不動產（包括自己賴以居住之處所）以250
    萬元之價格出售予甲○○，並辦理移轉登記完畢，惟甲○○
    除於簽約當日給付60萬元 (或另給付663,169元)外，其餘買
    賣價金餘款迄未給付，乙○○現仍居住在已出售予甲○○之
    房屋內，既不督促甲○○依約履行給付買賣價金之責，亦不
    追究其違約情事，且自陳已將其為籌措賠償金額而出售名下
    不動產所得之60萬元 (或另663,169元)花用殆盡，迄今分文
    未賠付被害人及其家屬。甲○○嗣於原審提出轉帳單7紙，
    臨訟編纂已另給付買賣價金663,169元，乙○○亦附和其說
    ，並於93年4月19日原審言詞辯論時猶稱「這些錢目前還在
    我這裡」，卻於原審93年6月7日言詞辯論時僅能提出20萬元
    ，乙○○既辯稱其出售不動產係為籌措賠償費用，卻將其自
    稱已收取之價款不數月即予花用殆盡，從未做為賠償之用；
    再依上訴人間資金往來資料顯示，甲○○所稱轉帳663,16 9
    元予乙○○，無由證明係支付本件買賣價金之餘款，有如前
    述，乙○○反有資金回流甲○○，此與買受人甲○○積欠乙
    ○○買賣價金餘款之實情有悖，上訴人所為，難認其等所辯
    屬實。被上訴人主張上訴人間無買賣之真意，其等所為之買
    賣契約係出於通謀偽意思表示而為，堪認為實在。至甲○○
    雖給付頭期款60萬元，但系爭買賣總價金為250萬元，60萬
    元占總價金比例不足1/4 (縱加計663,169元，亦僅1/2)，況
    尾款迄今仍未給付，自難以此據為有利於上訴人之認定。又
    上訴人固曾委由代書張小燕辦理申請貸款事宜，但銀行同意
    核貸後，上訴人將不受假處分影響之第2份契約貸款即甲○
    ○以自有不動產設定抵押貸款部分予以中止，不依約於產權
    移轉登記後90日內給付價金，已如前述，亦難以上訴人曾委
    託代書辦理申請貸款事宜即認系爭買賣行為為真。
五按「表意人與相對人通謀而為虛偽意思表示者，其意思表示無
  效」，民法第87條第1項前段定有明文。本件甲○○與乙○○
  就系爭不動所為之買賣既係出於通謀虛偽意思表示而為，依前
  開規定，該意思表示無效，其等間就系爭不動產所為之買賣及
  移轉登記行為均屬無效，乙○○自得請求甲○○將已為之不動
  產所有權移轉登記予以塗銷，以回復原狀。乙○○怠於行使該
  項權利，被上訴人為保全對乙○○之債權，依民法第242條規
  定，以自己之名義代位行乙○○前開權利，訴請甲○○應將附
  表所示不動產以買賣為原因於91年3月4日向臺北縣三重地政事
  務所辦理之所有權移轉登記予以塗銷，為有理由，應予准許。
  至上訴人因明知其等二人間無買賣房地之真意，由乙○○將所
  有附表（建物部分）編號1、2所示房屋及其坐落基地虛偽成立
  買賣契約出售予甲○○等情，被訴刑法第214條使公務員登載
  不實之偽造文書罪嫌、同法第356條損害債權罪嫌，雖經原審
  刑事庭92年8月4日92年度易字第942號判決無罪，檢察官提起
  上訴後，並經本院刑事庭92年12月26日92年度上易字第2709號
  判決上訴駁回確定，已據本院調閱刑事卷宗審閱無訛。然按「
  刑事判決所為事實之認定，於為獨立民事訴訟之裁判時本不受
  其拘束，原審斟酌全辯論意旨及調查證據之結果，依自由心證
  為與刑事判決相異之認定，不得謂為違法」，已據最高法院29
  年上字第1640號著為判例，上訴人遽以上開刑事判決為其非虛
  偽意思表示之有利認定，尚無可採，併此說明。
六被上訴人戊○○另主張上訴人前揭通謀虛偽之買賣，將名下全
  部不動產以買賣為原因移轉登記予甲○○，致被上訴人假扣押
  查封乙○○財產無著，須另提供200萬元之擔保為假處分，禁
  止甲○○將其虛偽買受如附表（建物部分）編號1所示建物及
  其坐落基地讓與、設定抵押、出租及其他一切處分之行為，以
  保全其對乙○○前開損害賠償債權日後得以實現，上訴人所為
  自屬侵害被上訴人權利，其依侵權行為法律關係請求上訴人
  連帶賠償上開200萬元自91年5月提存起至本案起訴時之92年2
  月止，依年息5％計算之利息約83,334元，僅在5萬元之範圍內
  為請求，於本院並主張迄94年12月計44個月，依上開利率計算
  利息已達366,667元，加上聲請假扣押執行查封無著，因此所
  生之裁判費45元、執行費用12,600元、假處分執行費14,000元
  ，以上總計393,312元，應由上訴人連帶賠償云云。然查就提
  存擔保金200萬元之利息部分，苟被上訴人假處分本案訴訟勝
  訴確定，非不得依民事訴訟法第104條第1項之規定，聲請法院
  裁定返還擔保金，提存所返還擔保時，必另加計利息，亦為被
  上訴人自認在卷（本院卷(三)第139頁背面），該利息與法定利
  率5％縱有差額，然被上訴人戊○○未舉證證明其提存擔保之
  上開200萬元若未供提存之用，必有年息5％之利息收入，亦未
  舉證證明其係以年息5％之利率貸得該款項；苟被上訴人假處
  分本案敗訴確定，該擔保金本為債務人即甲○○因假處分所受
  損害之擔保，若因而遭求償，被上訴人戊○○本不得請求賠償
  所生之利息損失，則其請求上訴人連帶賠償200萬元擔保金依
  年息5％計算之利息366,667元（本案勝訴時，法院返還擔保金
  加計之利息本無損害可言，與年息5％計算利息之差額則無未
  舉證證明；本案敗訴遭求償，當不得請求賠償），於法無據。
  另假扣押裁判費45元，已於裁定中諭知由債務人乙○○負擔（
  原審卷第15頁）、執行費用12,600元、假處分執行費14,000
  元等依強制執行法第28條第1項「強制執行之費用，以必要部
  分為限，由債務人負擔，並應與強制執行之債權同時收取」之
  規定，如屬必要部分，亦由債務人負擔，如非屬必要部分，本
  應由債權人負擔，而戊○○未舉證證明其已向各該債務人求償
  無著，逕請求上訴人連帶賠償該等費用，亦屬無據。
七綜上所述，被上訴人請求甲○○將系爭不動產以買賣為原因於
  91年3月4日向臺北縣三重地政事務所辦理之所有權移轉登記予
  以塗銷，於法有據，應予准許。另被上訴人戊○○請求上訴人
  連帶給付戊○○393,3122元，及其中5萬元，自92年5月29日起
  ，其餘343,312元自95年1月11日起，均至清償日止，按年息5%
  計算之利息，於法無據，應予駁回，其假執行之聲請亦失所依
  據，應併予駁回。原審命上訴人連帶給付5萬元本息部分，尚
  有未洽，上訴意旨指摘此部分原判決不當，求予廢棄改判，為
  有理由，應由本院予以廢棄，改判如主文第2項所示。上開應
  准許（塗銷所有權移轉登記）部分，原審為甲○○敗訴之判決
  ，核無不合，上訴意旨指摘原判決此部分不當，求予廢棄改判
  ，為無理由，應予駁回。被上訴人戊○○於本院追加請求上訴
  人連帶給付戊○○343,312元，及自95年1月11日起至清償日止
  ，按年息5%計算之利息，於法無據，應予駁回，並駁回其假執
  行之聲請。
八本件已依被上訴人先位之訴判決被上訴人塗銷所有權移轉登記
  部分勝訴，則其備位之訴請求撤銷上訴人間買賣之債權、物權
  行為，並塗銷所有權移轉登記部分，暨請求上訴人連帶給付戊
  ○○3,933,122元本息即無審究之必要；另因事證已臻明確，
  兩造其餘攻擊、防禦方法及所為之立證，與判決之結果不生若
  何影響，無庸再逐一予以論究，合併敘明。
據上論結，本件上訴為一部有理由，一部無理由，被上訴人戊○
○追加之訴為無理由，依民事訴訟法第450條、第449條第1項、
第79條、第78條、第85條第1項但書，判決如主文。
中    華    民    國    95    年    3     月    28    日
                  民事第十六庭審判長法  官  沈方維
                                    法  官  王淇梓
                                    法  官  湯美玉
正本係照原本作成。
被上訴人不得上訴。
上訴人如不服本判決，應於收受送達後20日內向本院提出上訴書
狀，其未表明上訴理由者，應於提出上訴後20日內向本院補提理
由書狀（均須按他造當事人之人數附繕本）上訴時應提出委任律
師或具有律師資格之人之委任狀；委任有律師資格者，另應附具
律師資格證書及釋明委任人與受任人有民事訴訟法第466條之一
第一項但書或第二項（詳附註）所定關係之釋明文書影本。
中    華    民    國    95    年    3     月    29    日
                                    書記官  賴淑真
附註：
民事訴訟法第四百六十六條之一（第一項、第二項）：
對於第二審判決上訴，上訴人應委任律師為訴訟代理人。但上訴
人或其他法定代理人具有律師資格者，不在此限。
上訴人之配偶、三親等內之血親、二親等內之姻親，或上訴人為
法人、中央或地方機關時，其所屬專任人員具有律師資格並經法
院認為適當者，亦得為第三審訴訟代理人。


司法院資訊處製作；財團法人民間司法改革基金會備份。
